臺灣桃園地方法院民事判決　　　　　　 99年度重訴字第353號
原　　　告　張麟恩
訴訟代理人　蕭萬龍律師
複　代理人　林哲倫律師
被　　　告　啟阜建設工程股份有限公司
法定代理人　張茂鎰
訴訟代理人　謝尚修律師
上當事人間請求塗銷抵押權登記事件，本院於民國100 年8 月16
日言詞辯論終結，判決如下：
    主  文
被告應就其所有如附表所示之土地及範圍，於民國八十九年十二
月七日，以八九楊地字第○二四四八四號所登記，權利人為啟阜
建設工程股份有限公司、擔保債權總金額新臺幣柒佰萬元之最高
限額抵押權予以塗銷。
訴訟費用由被告負擔。
    事  實  及  理  由
壹、程序方面：被告經合法通知，未於最後言詞辯論期日到場，
    核無民事訴訟法第386 條所列各款情形，爰依原告之聲請，
    由其一造辯論而為判決。
貳、實體方面：
一、原告起訴主張：被告啟阜建設工程股份有限公司（下稱啟阜
    公司）前承攬肇鼎建設有限公司（下稱肇鼎公司）「鴻璽生
    活別墅工地」（建照號碼為：八德市建都執字第3104號）之
    工程（下稱系爭工程），迄至民國89年9 月間，因肇鼎公司
    積欠被告系爭工程款新臺幣（下同）1,400 萬元，且該工地
    仍未完工，經肇鼎公司及其關係企業即肇嘉建設股份有限公
    司（下稱肇嘉公司）與被告達成協議（下稱系爭協議書），
    提供第三人，即伊個人所有如附表所示之土地（下稱系爭土
    地）設定最高限額抵押權700 萬元予被告，存續期間自89年
    12月7 日起至90年12月6 日止，以擔保被告對肇鼎公司系爭
    工程款債權，並簽訂抵押權設定契約書。系爭協議書第3 項
    第2 行已寫明，因追加減帳修繕費用已抵銷，所以金額改為
    50,000,000元，屬確認性之和解，並不改變其原債權性質及
    時效之適用。依系爭協議書第2 點c 項所示，被告承攬施作
    範圍至使用執照取得及保存登記完成，並不包含施工完成至
    交屋，而系爭工程於90年8 月30日完工，並取得使用執照，
    則被告之承攬報酬請求權亦自該日起算，其時效為2 年，則
    系爭工程款債權請求權時效應至92年8 月30日完成，則被告
    於97年8 月30日前均未實行系爭抵押權，則依民法第880 條
    之規定，其抵押權已因除斥期間經過而告消滅；否認被告所
    稱系爭工程於94年間始完工，況且，系爭抵押權存續期間至
    90年12月6 日止，其已無再發生抵押債權之可能，而系爭工
    程之建物於90年11月13日即辦畢第一次保存登記，是縱認於
    94、95年間肇鼎公司、肇嘉公司有付款，惟已於消滅時效後
    所為，且為伊所不知，並無重新起算時效之可能，而除斥期
    間之計算並不受影響等語，爰依民法第767 條之規定，提起
    本訴，聲明求為判命被告應將伊所有如附表所示之土地，由
    桃園縣楊梅地政事務所以場地字第024484號收件，擔保債權
    總金額：700 萬元之最高限額抵押權設定登記塗銷。
二、被告於最後言詞辯論期日未到場，據其以前辯論及所具書狀
    ，聲明求為駁回原告之訴。其陳述略以：伊承攬肇鼎公司系
    爭工程，因肇鼎公司發生財務危機，伊為確保其5,885 萬元
    之工程款得以順利受償，始要求將系爭土地設定抵押權作為
    擔保，但肇鼎公司於設定該抵押權不久後即停業倒閉，致工
    程款無從受償，嗣於89年9 月19日與肇鼎公司、肇嘉公司達
    成協議，原告除需就系爭土地設定抵押權予伊公司（系爭協
    議第2 條第2 項）外，尚需依協議第2 條第3 項、第4 條之
    約定，提供其他不動產設定抵押權予伊公司，惟肇鼎公司、
    肇嘉公司並未依約履行，則伊亦無塗銷系爭土地抵押權之義
    務。且系爭協議係為解決被告工程款債務糾紛而互相讓步之
    協議，性質上屬民法第736 條和解契約，系爭抵押權所擔保
    之債權，其請求權時效為15年，而非承攬報酬之2 年。且伊
    於簽訂系爭協議書後即依約開工，孰料肇鼎公司及肇嘉公司
    並未依約於開工後5 日內清償現金5,000,000 元，伊為保障
    自身權益，即立即依協議書記畫表第d 項之約定停工並要求
    2 公司依約給付，但該2 公司僅於90年3 月30日共同簽發面
    額5,000,000 元本票1 紙交付予伊，以為承認，且未兌現，
    一再藉詞拖延清償，不久後即停業倒閉，更分別於93年8 月
    間辦理解散登記，則系爭抵押權所擔保債權之時效，應自簽
    發本票之翌日，即90年3 月31日起算，至105 年3 月31日始
    屆滿15年。退步言之，縱認系爭抵押權所擔保債權性質為工
    程款債權，惟鴻璽生活別墅工程於90年8 月30日取得使用執
    照時，尚未達毛胚屋程度（因使用執照取得僅需結構完成即
    可請領），根本無法居住，仍須繼續施作始能完工，原告應
    就系爭工程已完工，伊公司之工程款債權已達可請領程度為
    舉證，況且，伊公司為施作系爭工程，向諸多廠商購買原物
    料、建材，該等動產所有權係屬伊公司所有，則伊將該原物
    料及建材用於該建案，並非單純承攬契約，應有製造物供給
    契約之適用，並無民法第127 條第7 款承攬報酬短期時效之
    適用餘地。而伊於89年設定抵押權當時因希望早點解決爭議
    ，當時原告、肇鼎公司及肇嘉公司等復承諾90年間即會給付
    工程款，因而協議抵押權設定期間至90年12月6 日，惟系爭
    工程實際係於94年間始完工，之後94、95年間還有陸續開票
    向伊清償，尚欠伊工程款5,500 萬元，期間伊曾向原告催告
    還款，應已生中斷時效之效果，原告父親還出面請求伊不要
    查封拍賣系爭不動產，伊因而尚未聲請強制執行，亦未提出
    訴訟等語置辯。
三、兩造爭執及不爭執事項：
(一)、不爭執事項：
  1.被告與肇鼎公司因「鴻璽生活別墅工地」（建照號碼為：八
    德市建都執字第3104號）之工程（即系爭工程），迄至89年
    9 月間，因肇鼎公司尚積欠被告1,400 萬元，且該工地仍未
    完工，經肇鼎公司及其關係企業即肇嘉公司與被告達成協議
    ，由肇鼎公司、肇嘉公司提供第三人，即原告個人所有如附
    表所示之土地設定最高限額抵押權700 萬元予被告，存續期
    間自89年12月7 日起至90年12月6 日止，以擔保被告對肇鼎
    公司系爭工地之債權，並簽訂抵押權設定契約書，業經本院
    依職權向桃園縣楊梅地政事務所調閱上開抵押權設定登記資
    料，而經該所以100 年3 月7 日楊地登字第1000000663號函
    附抵押權設定申請書等資料在卷可按（見卷第71-82 頁）。
  2.肇鼎公司與肇嘉公司分別於93年8 月18日、93年8 月12日向
    經濟部中部辦公室為解散登記，並有原告提出之公司變更登
    記表在卷可參（見卷第64、70頁）。
  3.系爭工程於90年8 月30日取得使用執照，並於90年11月13日
    辦理第一次建物保存登記，亦有原告提出之建物登記第二類
    謄本附卷可佐。
(二)、爭執事項：
  1.系爭抵押權所擔保之債權性質為何？
  2.系爭抵押權所擔保之債權是否已罹於時效？
  3.原告請求塗銷抵押權，是否有理由？
四、本院之判斷：
(一)、系爭抵押權所擔保之債權性質為何部分：
  1.按和解之本質，究為創設，抑為認定，應依和解契約之內容
    定之。當事人以他種之法律關係或以單純無因性之債務約束
    等，替代原有之法律關係時，屬於創設；否則，以原來明確
    之法律關係為基礎而成立和解時，則屬認定。於後者，債權
    人非不得依原來之法律關係為請求，僅應受和解契約之拘束
    而已。最高法院82年度台上字第993 號、84年度台上字第62
    4 號判決及77年度第19次民庭會議決議內容參照。
  2.經查：系爭協議書約定：「本協議書議定解決事項有二：(一)
    就肇鼎公司『鴻璽生活別墅工地』工程款1,400 萬元清償事
    、暨後續工程施作（按鴻璽生活別墅承攬案丙方《即被告》
    業於89年5 月10日終止合約關係）另為新承攬協議事（附工
    程承攬協議書）(二)、就肇嘉公司『鴻運工地』積欠工程款5,
    885 萬元清償事。甲《即肇鼎公司》、乙《即肇嘉公司》雙
    方以連帶債務人稱之，立書人約定條款如下：…二、連帶債
    務人等提供寶島銀行（現為日盛銀行）張麟恩帳戶內之3,00
    0 萬元作為丙方施作鴻璽工地之工程款（附協議書）。並提
    供下列不動產作為上開債務清償之擔保…2.連帶債務人等提
    供坐落楊梅鎮○○段199 、199 之17、209 之158 、209 之
    160 地號等4 筆，面積1026平方公尺之土地，現仍被寶島銀
    行查封，連帶債務人等應設法解決，並於本協議書三方簽訂
    前，交予丙方設定第一順位之抵押權700 萬元整…」等語。
    原告即依該協議書第2 條第2 款之約定，先行提供系爭土地
    設定系爭抵押權，並於設定時檢附系爭契約書及附件之89年
    8 月14日大湳鴻璽生活別墅工地工程承攬協議計畫表，其內
    容記載為：「1.本施工計劃經寶島銀行、啟阜工程、張麟恩
    先生、肇鼎建設公司確認簽立後7 日內開始全面動工。2.承
    攬施作項目、期限及付款方式如下：a.工程期限：開工後75
    天文化瓦完成。開工後105 天申請使用執照。b.工程款付款
    方式：開工後5 天內付現金500 萬元。文化瓦完成90% 付現
    金1,000 萬元（含鋪文化瓦、室內樓梯磚施工、室內地磚施
    工、自來水、電力、消防施工）。施工至可提出使照申請付
    現金750 萬元（含扶手、室內樓梯磚室內地磚施工、自來水
    、電力、消防施工）。使用執照取得及保存登記完成付現金
    750 萬元。c.使用執照取得及保存登記完成後，若肇鼎建設
    要求啟阜工程繼續施工至可完成交屋時，其施工工程款支付
    方式由雙方另行協議後執行。d.以上付款方式如肇鼎建設未
    依時程支付時，啟阜工程有權立即停工。肇鼎建設並負違約
    損賠之責。e.本協議書所列金額之付款方式為現金或即期票
    」等語，有原告提出之系爭協議書及前述抵押權設定之附件
    在卷可按。而於地政機關所提供之抵押權設定申請書中申請
    登記以外之約定事項欄則特別記載：「本案擔保債權祇限肇
    鼎公司投資興建之大湳鴻璽別墅工地建照號碼：八德市建都
    執字第3104號，尚未完工、復工興建之工程款擔保，絕不涉
    及其他任何衍生之債權擔保」等語，亦有前述抵押權設定申
    請書在卷可稽。足見系爭抵押權係用以擔保被告對於肇鼎公
    司於系爭工程未完工及復工後之工程款，至為明確，雖其內
    容對於債權金額有所讓步，並提供第三人之擔保以達成協議
    ，惟其並未涉及創設工程款以外之其他權利義務，揆諸前揭
    說明，自仍屬認定性之和解，其時效之適用，亦不因和解而
    異其性質。被告抗辯系爭協議為創設性之和解，有變更原契
    約性質及時效之適用，自無足取。
(二)、系爭抵押權所擔保之債權是否已罹於時效部分：
  1.按承攬人之報酬請求權，因2 年間不行使而消滅，民法第12
    7 條第7 款定有明文。又按承攬者，係當事人約定，一方為
    他方完成一定之工作，他方俟工作完成，給付報酬之約定，
    民法第490 條第1 項定有明文。足見承攬報酬，係重在工作
    物之完成。材料究由何方當事人供給，通常依契約之約定或
    參酌交易慣例定之，其材料可能由定作人提供，亦可能由承
    攬人自備，至材料由何人提供，並非承攬定性之必然條件。
    查系爭工程係以肇鼎公司為建商，而由被告施作建物，且依
    上述承攬協議書計畫表所載之期程內容觀之，肇鼎公司應支
    付被告之報酬已包括工程之勞務及材料在內，且取得使用執
    照、辦理保存登記或興建完工，均係由肇鼎公司登記為原始
    起造人，並不待被告移轉所有權，與製造物供給契約，重在
    工作物所有權移轉不同，是被告抗辯本件屬製造物供給契約
    等語，並無法舉證以實其說，而難採信。是原告主張系爭抵
    押權所擔保之債權為承攬報酬，其時效為2 年，即非不可採
    信。又被告所引用最高法院88年度台上字第156 號、89年度
    台上字第2591號判決亦係針對不動產財產權之移轉所為之定
    性及解釋，自無法比附援引，是被告抗辯並無短期時效期間
    規定之適用，尚屬無據。
  2.又查，依系爭抵押權設定時所附載之承攬協議計畫表，被告
    應自簽立時，即89年8 月14日起7 日內開工，開工後5 天內
    應由肇鼎公司支付現金500 萬元，於被告完成文化瓦施作90
    % ，再支付現金1,000 萬元，而施工至可提出使用執照申請
    時，再支付現金750 萬元，而取得使用執照及辦理保存登記
    完成，再支付現金750 萬元，各期約定付款之債權，均為系
    爭抵押權所擔保之範圍；而被告並不否認系爭工程已於90年
    8 月30日申請使用執照等語，而系爭工程並於90年11月13日
    辦理第一次建物保存登記，亦如前述，並有原告提出之建物
    登記第二類謄本附卷可佐，則依約定被告就各期工程款之請
    求權，至遲均自90年11月13日即可請求，而倘無中斷時效之
    事由發生，則其請求權於92年11月13日即已罹於時效。
  3.至被告抗辯系爭工程並未依約於90年間完工，尚不得起算請
    求權時效等語。惟查，上開承攬協議計畫表復約定：「…c.
    使用執照取得及保存登記完成後，若肇鼎建設要求啟阜工程
    繼續施工至可完成交屋時，其施工工程款支付方式由雙方另
    行協議後執行」等語，足見是否完成達可交屋之情況，並非
    約定應由被告完成，而為系爭抵押權所擔保範圍內之債權，
    況且，於上開約定時，尚無該部分具體之債權，而仍待事後
    另行協議、請求，被告前開抗辯，既與其計畫表及確已完成
    使用執照申請及辦妥保存登記之客觀情形不符，且並未舉證
    以實其說，尚難認其請求權尚未起算等語為可採。
  4.又被告抗辯肇鼎公司、肇嘉公司並未依約支付復工款500 萬
    元，而於90年3 月30日共同簽發5,000,000 元之本票予被告
    ，且曾於94、95年間開立支票陸續作為清償之用，應生時效
    中斷之效力等語，並提出本票影本1 紙為憑（見卷第96頁）
    。然查，該本票既係肇鼎公司、肇嘉公司所共同簽發，原告
    並不與焉，則其簽發原因為何，自非原告所得知悉。此外，
    依前述承攬協議計畫表之約定，原告所得請求之請求權至遲
    係自90年11月13日起算，則縱於此前90年3 月30日簽發本票
    而有承認而中斷時效之效力，亦不影響此後請求權時效之計
    算。第按民法第129 條第1 項第2 款所謂之承認，為認識他
    方請求權存在之觀念表示，僅因債務人一方行為而成立，此
    與民法第144 條第2 項後段所謂之承認，須以契約為之者，
    性質迥不相同。又債務人於時效完成後所為之承認，固無中
    斷時效之可言，然既明知時效完成之事實而仍為承認行為，
    自屬拋棄時效利益之默示意思表示，且時效完成之利益，一
    經拋棄，即恢復時效完成前狀態，債務人顯不得再以時效業
    經完成拒絕給付。最高法院50年台上字第2868號判例意旨參
    照。故債務人須明知時效完成之事實，而仍為承認行為，始
    得謂為拋棄時效利益。是被告雖稱肇鼎公司、肇嘉公司有陸
    續還款，及迭經被告催告等情，惟均為原告所否認，被告復
    未能舉證以實其說，自難認於上開時效期間有生中斷時效之
    事由發生。原告雖曾提及主債務人告知有開票還款之事等語
    ，惟其係稱主債務人告知已清償完畢，後即因無法證明而改
    稱不知悉等語，則既係聽聞他人之陳述，且就時間、金額均
    無所悉，自難認有何自認可言。至於被告所述肇鼎公司、肇
    嘉公司於94、95年間陸續開立支票還款等語，已為原告所否
    認，且係於肇鼎公司、肇嘉公司分別為解散登記之後，其開
    立支票之意為何，要無疑義；況依前揭說明，本件時效應於
    92年11月13日完成，則縱被告就肇鼎公司、肇嘉公司事後開
    立支票並兌現，已無法生中斷時效之效果，而就是否有因明
    知時效完成而仍有承認行為，為拋棄時效利益，被告則未能
    舉證以實其說，確難逕以有支票兌現，即作為有利被告之認
    定。
  5.此外，被告復抗辯肇鼎公司、肇嘉公司未依系爭協議書之約
    定，塗銷所提供擔保物上原設定之抵押權，且嗣後亦未依協
    議計畫表之約定，給付復工款500 萬元，嗣後亦已解散登記
    ，並由銀行團接管完成系爭工程等語。惟查，倘認肇鼎公司
    、肇嘉公司確實有未依約履行之情形，則被告自得催告請求
    依約履行，或請求未履行之損害賠償，或解除契約，惟被告
    均未為之，且並不妨礙被告原有之請求權，亦如前述。況且
    ，依前述系爭協議書之約定，肇鼎公司、肇嘉公司與被告雖
    有以系爭協議書作為解決先前所積欠工程款債務之問題，惟
    系爭抵押權之設定，即為於系爭協議書履行塗銷前順位抵押
    權，設定抵押權予被告前所為擔保之性質，且亦將其擔保被
    告復工之項目、金額，另行約定如前述協議計畫表，則肇鼎
    公司、肇嘉公司有無依約履行，既不影響被告之請求權，即
    系爭抵押權所擔保之債權並無不得行使之情形，是被告質此
    抗辯，尚難採信。
(三)、原告請求塗銷抵押權，是否有理由部分：
  1.按民法物權編於96年3 月28日修正公布增訂第881 條之1至
    第881 條之17有關最高限額抵押權之規定，並於公布後6 個
    月，即同年9 月28日生效，且上開增訂之條文，除同法第88
    1 條之1 第2 項、第881 條之4 第2 項、第881 條之7 之規
    定外，於民法物權編修正施行前設定之最高限額抵押權，亦
    適用之，民法物權編施行法第17條定有明文。查系爭抵押權
    屬於最高限額抵押權，設定之時間為89年12月13日，為前開
    條文修正施行前設定之抵押權，依前述說明，自仍有上述新
    增條文之適用。
  2.按稱最高限額抵押權者，謂債務人或第三人提供其不動產為
    擔保，就債權人對債務人一定範圍內之不特定債權，在最高
    限額內設定之抵押權。最高限額抵押權所擔保之原債權，除
    本節另有規定外，因下列事由之一而確定：一、約定之原債
    權確定期日屆至者。民法第881 條之1 第1 項、第881 條之
    12第1 項第1 項定有明文。又按最高限額抵押權所擔保之債
    權，其請求權已因時效而消滅，如抵押權人於消滅時效完成
    後，5 年間不實行其抵押權者，該債權不再屬於最高限額抵
    押權擔保之範圍，民法第881 條之15亦有明文規定，且參照
    民法第881 條之17之立法意旨，其排除準用第880 條之規定
    ，係因最高限額抵押權於第881 條之15已有特別規定。本件
    系爭抵押權所擔保之債權，為工程款債權，已如前述，則依
    系爭抵押權登記及抵押權設定之記載，系爭抵押權所擔保之
    債權至遲已於90年11月13日確定，至92年11月13日因2 年時
    效而消滅，而系爭抵押權約定存續期間至90年12月6 日，亦
    已屆滿，此後即已確定不再發生，而被告並未於97年11月13
    日實行系爭抵押權，則其最高限額抵押權所擔保之債權已因
    除斥期間經過而告消滅，而其所擔保債權亦已確定不發生而
    告消滅，是原告請求被告塗銷抵押權，即非無據。
五、綜上所述，原告主張系爭最高限額抵押權所擔保之債權已罹
    於時效，並於5 年除斥期間經過，且於存續期間屆至確定不
    再發生債權，而告消滅，為可採信。被告抗辯系爭抵押權所
    擔保之債權並不適用短期時效，且曾中斷或拋棄等語，則無
    可採。從而，原告依民法第767 條之規定，請求被告應將原
    告所有如附表所示之土地，由桃園縣楊梅地政事務所以場地
    字第024484號收件，擔保債權總金額：700 萬元之最高限額
    抵押權設定登記塗銷，為有理由，應予准許。
六、本件事證已臻明確，兩造其餘攻擊防禦及所提證據，均於判
    決結果不生影響，爰不一一論述，附此敘明。
據上論結：本件原告之訴為有理由，依民事訴訟法第385 條第1
項、第78條，判決如主文。
中    華    民    國   100    年    9     月    8     日
                        民事第三庭  法  官  陳筱蓉
上為正本係照原本作成
如對本判決上訴，須於判決送達後二十日內向本院提出上訴狀。
如委任律師提起上訴者，應一併繳納上訴審裁判費。
中    華    民    國   100    年    9     月    8     日
                                    書記官  蔡佩媛
附表：
┌───┬───────────────┬───────┬─────┐
│編號  │   土地地號                   │ 面積         │ 權利範圍 │
│      │                              │ （平方公尺） │          │
├───┼───────────────┼───────┼─────┤
│1     │桃園縣楊梅鎮○○段199         │ 66           │ 全部     │
├───┼───────────────┼───────┼─────┤
│2     │桃園縣楊梅鎮○○段199之17     │ 2            │ 全部     │
├───┼───────────────┼───────┼─────┤
│3     │桃園縣楊梅鎮○○段209之158    │ 954          │ 全部     │
├───┼───────────────┼───────┼─────┤
│4     │桃園縣楊梅鎮○○段209之160    │ 4            │ 全部     │
└───┴───────────────┴───────┴─────┘